【裁判字號】    98,上易,558
【裁判日期】    990204
【裁判案由】    損害債權
【裁判全文】
臺灣高等法院高雄分院刑事判決         98年度上易字第558號
上  訴  人
即  被  告  甲○○
            丙○○
上  列一人
選任辯護人  吳保仁律師
上列上訴人因損害債權案件，不服臺灣高雄地方法院97年度審易
字第1822號中華民國98年6 月30日第一審判決（起訴案號：臺灣
高雄地方法院檢察署96年度偵續字第469 號），提起上訴，本院
判決如下：
    主  文
原判決撤銷。
甲○○、丙○○均無罪。
    理  由
一、公訴意旨略以：被告甲○○前於民國（下同）95年1 月1 日
    ，以每月新臺幣（下同）3 萬元之代價，向台灣糖業股份有
    限公司（下稱台糖公司）承租位於高雄市○○區○○路252
    號房屋，因被告甲○○承租時起，即未依約繳納租金，台糖
    公司因而於96年1 月24日寄發存證信函催告甲○○給付積欠
    之租金，惟被告甲○○仍置不理，台糖公司因而於96年3 月
    9 日寄發存證信函終止其與被告甲○○間之租賃契約，並於
    96年5 月間對甲○○提起民事訴訟請求甲○○將上開房屋返
    還台糖公司，並請求被告甲○○給付積欠之租金、不當得利
    與違約金，台糖公司於前開民事訴訟繫屬中，為保全債權，
    而於96年5 月31日向臺灣臺北地方法院聲請保全處分，經臺
    灣臺北地方法院於96年6 月6 日以96年度裁全字第7415號裁
    定准予台糖公司以30萬元為甲○○供擔保後，得對被告甲○○之財產在90萬元之範圍內為假扣押。台糖公司取得假扣押
    裁定後，遂聲請對甲○○所經營而位於高雄市○○區○○路
    822 號1 樓「高盛商行」及高雄市○○區○○路66號1 樓「
    連佑商行」內之動產為執行。詎被告甲○○於將受強制執行
    之際，竟與被告丙○○與乙○○、丁○○共同基於意圖損害
    債權人之債權之犯意聯絡，明知甲○○所經營之「高盛商行
    」、「連佑商行」、「金橘商行」、「金柚商行」內之動產
    ，均為被告甲○○所有，並未轉讓與被告丙○○與乙○○、
    丁○○合夥承接經營，竟與被告丙○○及乙○○、丁○○通
    謀虛偽簽立不實之讓渡證書，記載被告甲○○所經營之「高
    盛商行」、「連佑商行」、「金橘商行」、「金柚商行」等
    商號，業已於96年6 月30日轉讓由被告丙○○與乙○○、丁○○承接經營之不實事項。嗣於96年7 月13日下午時40分許
    ，臺灣高雄地方法院民事執行處前往高雄市○○區○○路82
    2 號1 樓執行上開假扣押裁定時，被告丙○○與乙○○提出
    由被告甲○○出具之讓渡證書，用以證明「高盛商行」與「
    連佑商行」內之動產，非屬被告甲○○所有，臺灣高雄地方
    法院民事執行處因而未查封、扣押存放於「高盛商行」與「
    連佑商行」內之動產，致台糖公司對被告甲○○取得民事訴
    訟之勝訴判決確定後，因甲○○無財產可供執行，致無法獲
    償。因認被告甲○○、丙○○均係犯刑法第356 條之毀損債
    權罪名云云。
二、按犯罪事實應依證據認定之，無證據不得認定其犯罪事實；
    又不能證明被告犯罪者，應諭知無罪之判決，刑事訴訟法第
    154 條第2 項、第301 條第1 項分別定有明文。次按，事實
    之認定，應憑證據，如未能發現相當證據，或證據不足以證
    明，自不能以推測或擬制之方法，為裁判基礎；且認定不利
    於被告之事實須依積極證據，苟積極證據不足為不利於被告
    事實之認定時，即應為有利於被告之認定；另認定犯罪事實
    所憑之證據，雖不以直接證據為限，間接證據亦包括在內，
    然無論直接證據或間接證據，其為訴訟上之證明，須於通常
    一般之人均不致有所懷疑，而得確信其為真實之程度者，始
    得據之為有罪之認定，倘其證明尚未達到此一程度，而有合
    理之懷疑存在，無從使事實審法院得有罪之確信時，即應由
    法院為諭知被告無罪之判決（參考最高法院30年上字第816
    號、40年台上字第86號、76年台上字第4986號判例意旨）。
三、按被告以外之人（包括證人、鑑定人、告訴人、被害人及共
    同被告等）於審判外之陳述雖不符刑事訴訟法第159 條之1
    至之4 等4 條之規定，而經當事人於審判程序同意作為證據
    ，法院審酌該言詞陳述或書面陳述作成時之情況，認為適當
    者，亦得為證據，刑事訴訟法第159 條第1 項定有明文。本
    判決所引之證據，其原屬於傳聞證據部分，檢察官及被告、
    辯護人均同意作為證據（見本院卷第55頁、第56頁準備程序
    筆錄），本院審酌該言詞陳述或書面陳述作成時，並無不法
    之情事，依上開規定有證據能力。
四、訊據上訴人即被告甲○○固不否認其向台糖公司承租位於高
    雄市○○區○○路252 號房屋後，自承租時起即未曾支付任
    何一期之租金，致有積欠台糖公司租金債務之事實；惟矢口
    否認有何損害債權之犯行，辯稱：因其未住在戶籍地，故未
    收受台糖公司寄發之存證信函，亦不知台糖公司對其提起民
    事訴訟，當時其因積欠員工薪資，欲將所經營之「高盛商行
    」、「連佑商行」、「金橘商行」、「金柚商行」盤讓出去
    ，以換取現金償還積欠之薪資，因被告丙○○與證人乙○○
    表示願以積欠薪資抵付購買商號之價金，其因而以60萬元之
    價格，將上開4 家超商轉讓予被告丙○○及證人乙○○、丁○○承接經營，其並非為損害台糖公司之債權，而與被告丙○○等人通謀虛偽成立讓渡契約之意思表示云云。上訴人即
    被告丙○○亦不否認臺灣高雄地方法院民事執行處於96年7
    月13日下午時40分許，至高雄市○○區○○路822 號1 樓，
    欲對「高盛商行」內之動產進行假扣押時，其曾與乙○○提
    出4 紙讓渡證書，用以證明上開4 家超商，已由被告甲○○
    轉讓由其與乙○○、丁○○承接經營之事實；惟矢口否認有
    何損害債權之犯行，辯稱：不清楚被告甲○○與台糖公司間
    之債權債務關係，其與乙○○、丁○○確實有合夥出資承接
    原由被告甲○○經營之上開4 家超商，有關上開4 家超商之
    轉讓，並非基於通謀虛偽意思表示云云。
五、經查：
(一)、按刑法第356 條之損害債權罪，須債務人於將受強制執行之
    際，意圖損害債權人之債權，而毀壞、處分或隱匿其財產者
    ，始足當之。次按強制執行法第132 條第1 項規定：「假扣
    押或假處分之執行，應於假扣押或假處分之裁定送達同時或
    送達前為之」，依此項規定，假扣押債務人於受假扣押之執
    行前，應無法知悉債權人已聲請假扣押，更無法知悉法院已
    裁定准許債權人假扣押債務人之財產。是本件債權人台糖公
    司為保全債權，雖已於96年5 月31日向臺灣臺北地方法院聲
    請保全處分，經臺灣臺北地方法院於96年6 月6 日以96年度
    裁全字第7415號裁定准予台糖公司以30萬元為甲○○供擔保
    後，得對被告甲○○之財產在90萬元之範圍內為假扣押。台
    糖公司取得假扣押裁定後，於96年7 月13日下午，臺灣高雄
    地方法院民事執行處前往高雄市○○區○○路822 號1 樓執
    行上開假扣押裁定，有上開臺灣臺北地方法院裁定及臺灣高
    雄地方法院96年度執全字第3805號言詞陳述筆錄在卷可憑（
    見偵一卷第21頁、第26、27頁），則被告甲○○、丙○○於
    臺灣高雄地方法院民事執行處於96年7 月13日下午前往上開
    處所執行前，應無法知悉債權人臺糖公司已聲請法院裁定准
    許假扣押在案。準此，被告甲○○於96年6 月30日將其所經
    營之「高盛商行」、「連佑商行」、「金橘商行」、「金柚
    商行」內之動產，轉讓由被告丙○○、乙○○、丁○○承接
    經營，難謂被告甲○○、丙○○已知悉台糖公司已聲請法院
    裁定准許假扣押，而於將受強制執行之際，有損害債權人台
    糖公司之債權之意圖。至於台糖公司於96年1 月24日寄發存
    證信函催告被告甲○○給付積欠之租金，並於於96年3 月9
    日寄發存證信函終止其與被告甲○○間之租賃契約，至多僅
    能證明台糖公司已對被告甲○○催繳租金，即將採取法律行
    動，仍難遽認被告2 人已知悉台糖公司已聲請假扣押並經法
    院裁定准許之事實。
(二)、被告甲○○於96年6 月30日將其所經營之「高盛商行」、「
    連佑商行」、「金橘商行」、「金柚商行」內之動產，轉讓
    由被告丙○○、乙○○、丁○○承接之事實，業據證人乙○○證稱：我受僱於甲○○擔任店長，96年6 月10日，甲○○
    發不出薪水想盤讓店，我想他既然欠我薪水，就盤下，談好
    60萬元盤下高盛、金橘、金柚、連佑等4 家店，除他欠我與
    丙○○2 人共15萬元外，丁○○出20萬元，我、丙○○各出
    12萬5 千元。我是該4 家店店長，每月薪水2 萬5 千元等情
    （見偵一卷第41頁、偵三卷第20頁至22頁）；證人丁○○證
    稱：我與甲○○是朋友，我常去超商，認識丙○○、乙○○
    ，後聽說丙○○、乙○○有意盤下店，於96年5 、6 月間他
    們問我要不要合夥，96年6 月10日我們一起與甲○○簽約，
    96 年6月30日點交，讓渡金60萬元，我付20萬元，於點交時
    給現金，從我臺銀帳戶領出6 、7 萬元，其他10萬元向叔叔
    蔡明和借的等情（見偵一卷第41頁、偵三卷第22頁、第23頁
    ）；證人蔡明和證稱：有借給丁○○10萬元等語（見偵三卷
    第80頁、第81頁）。則被告2 人辯稱被告甲○○確實有讓與
    上開4 家店之動產，由被告丙○○及乙○○、丁○○承接經
    營之事實，即非無據。
(三)、雖然：1.上開4 家店96年6 月30日之讓渡書買主（按即承讓
    人）均記載為丙○○（見偵一卷第22頁至第25頁），但據被
    告甲○○陳稱：當初因為乙○○是低收入戶，如果她掛名負
    責人的話，她會有被取消低收入戶資格的危險，她當初有這
    樣跟我講；丁○○是因為在臺灣銀行工作，是公營機構的銀
    行的員工，他也不能在外面兼差，所以我就請丙○○代為簽
    收等語（見本院卷第166 頁背面），核與證人乙○○證稱其
    係低收入戶（見偵三卷第21頁），證人丁○○亦陳稱其係臺
    銀工友等語（見偵三卷第81頁）相符，是上開讓渡書如此記
    載，亦屬合於常情。2.至於公訴意旨以乙○○經濟狀況不佳
    ，卻能在短時間內拿出現金12萬5 千元，顯違常情云云，係
    主觀臆測之詞。3.又公訴人以丁○○於96年5 、6 月間，在
    臺銀帳戶僅4 筆提款是在1 萬元左右，其餘提款均不超過1
    萬元，核與所述從銀行帳戶領出6 、7 萬元顯有出入，又丁○○未參與實際經營，與經營商行為圖利之常情不合云云。
    惟丁○○在臺銀帳戶僅96年5 、6 月間，大大小小提款已超
    過7 萬元（見偵三卷第55頁、第56頁），而有如上述，丁○○對於合夥資金來源於偵查中係陳稱從臺銀帳戶領出6 、7
    萬元，其他10萬元是向我叔叔蔡明和借的等語（見偵三卷第
    22頁），其並未陳稱從臺銀帳戶「1 次」領出6 、7 萬元，
    是其陳述與上開帳戶提款情形並無矛盾之情形，檢察官認丁○○之陳述與其帳戶提款情形不相吻合，似有誤會。又丁○○有出資而未實際參與經營，但此種情形在商界事所恆有，
    不能執此而謂有違常情。4.再者，對於盤讓之細節，被告甲○○前後之供述或被告2 人及乙○○、丁○○間之陳述；及
    承接後經營及分紅之細節，被告丙○○及乙○○、丁○○間
    之陳述，雖有出入，但此或為被告甲○○與被告丙○○及乙○○、丁○○間，原係主僱或朋友關係，基於彼此信任或未
    斤斤計較所致。凡此，均不能執為被告2 人不利之證據。
(四)、綜上所述，被告前開所辯，尚非無據，從而公訴人所持之前
    開論據，均無法採為認定被告2 人犯罪之證據；此外，復查
    無其他積極證據足資證明被告2 人有何損害債權之犯行，被
    告2 人被訴損害債權罪自屬不能證明。
五、原審未詳為推求，遽為被告甲○○、丙○○論罪科刑之判決
    ，即有未恰，被告2 人執此聲明上訴，指摘原判決不當，為
    有理由，應由本院將原判決撤銷改判，並為被告2 人均無罪
    之判決。
據上論結，應依刑事訴訟法第369 條第1 項前段、第364 條、第
301 條第1 項，判決如主文。
本案經檢察官陳宗吟到庭執行職務。
中    華    民    國    99    年    2     月    4     日
                            審判長法  官  王憲義
                                  法  官  簡志瑩
                                  法  官  邱永貴
以上正本證明與原本無異。
不得上訴。
中    華    民    國    99    年    2     月    4     日
                                  書記官  鄭翠芬

司法院資訊處製作；財團法人民間司法改革基金會備份。
